【裁判字號】    99,重訴,11
【裁判日期】    991117
【裁判案由】    違反槍砲彈藥刀械管制條例等
【裁判全文】
臺灣屏東地方法院刑事判決              99年度重訴字第11號
公  訴  人  臺灣屏東地方法院檢察署檢察官
被      告  蔡忠誠
指定辯護人  本院公設辯護人  謝弘章
上列被告因違反槍砲彈藥刀械管制條例等案件，經檢察官提起公
訴（98年度偵字第7310號），本院判決如下：
    主  文
蔡忠誠未經許可，持有子彈，處有期徒刑貳月，如易科罰金，以
新臺幣壹仟元折算壹日，併科罰金新臺幣壹萬元，罰金如易服勞
役，以新臺幣壹仟元折算壹日，扣案之制式霰彈貳顆沒收之。又
犯野生動物保育法第四十一條第一項第一款、第三款之非法獵捕
保育類野生動物罪，處有期徒刑陸月，如易科罰金，以新臺幣壹
仟元折算壹日，扣案之山羌屠體壹條、捕獸鋏壹具均沒收之。應
執行有期徒刑柒月，併科罰金新臺幣壹萬元，有期徒刑如易科罰
金及罰金如易服勞役，均以新臺幣壹仟元折算壹日，緩刑年，
並應向公庫支付新臺幣伍萬元。扣案之制式霰彈貳顆、山羌屠體
壹條、捕獸鋏壹具，均沒收之。
其餘被訴部分，無罪。
    事  實
一、蔡忠誠明知未經許可，不得持有具有殺傷力之子彈，竟基於
    持有具殺傷力子彈之犯意，於民國92年2 月間某日在高雄地
    區，收受綽號「阿明」之年籍姓名均不詳之男子所贈與、具
    殺傷力之口徑12GAUGE 制式霰彈3 顆（其中1 顆業經採樣鑑
    定試射用罄），並將之藏在其屏東縣牡丹鄉○○村○○路26
    之1 號住處，未經許可而無故持有之。
二、蔡忠誠明知山羌業經行政院農業委員會（下稱農委會）公告
    為應予保育類野生動物，族群量亦未逾越環境容許量，非經
    主管機關許可，不得使用特殊獵捕工具予以獵捕，竟為供己
    食用，未經主管機關之許可，基於非法獵捕保育類野生動物
    山羌之犯意，於97年6 月30日某時許，在牡丹鄉○○村○○
    段山區，使用禁止之方式即以其所有之捕獸鋏設置陷阱，獵
    捕族群量未逾越環境容許量之保育類野生動物山羌1 隻，待
    其發現時該山羌已死亡。遂將之肢解、處理、烹煮並供己食
    用，尚未食用之剩餘山羌屠體1 條（後腿部位，重約1 公斤
    ）則存放在上開住處冰櫃內。嗣於98年9 月30日8 時20分許
    ，在上開住處為警搜索而查獲，並扣得前揭霰彈3 顆（經鑑
    驗耗損1 顆，現存2 顆）、山羌屠體1 條、捕獸鋏1 具。
三、案經屏東縣政府警察局恆春分局報告臺灣屏東地方法院檢察
    署檢察官偵查起訴。
    理  由
壹、證據能力：
    按被告以外之人於審判外之言詞或書面陳述，除法律有規定
    者外，不得作為證據；法院或檢察官得囑託醫院、學校或其
    他相當之機關、團體為鑑定，或審查他人之鑑定，並準用第
    203 條至第206 條之1 之規定；其須以言詞報告或說明時，
    得命實施鑑定或審查之人為之，刑事訴訟法第159 條第1 項
    、第208 條第1 項分別定有明文。是法院或檢察官依刑事訴
    訟法第208 條第1 項之規定，囑託鑑定機關所出具之鑑定報
    告，屬刑事訴訟法第206 條第1 項之鑑定報告，應為上開傳
    聞法則之例外，另囑託包括檢察官直接囑託及概括指定而由
    警察機關逕送鑑定之情形。本件屏東縣政府警察局恆春分局
    於本案偵查中，受檢察官概括指定而由該機關將扣案槍枝、
    霰彈逕送內政部警政署刑事警察局鑑定所為之鑑驗書（見偵
    卷第17至19頁），依前揭說明自有證據能力。
貳、有罪部分：
一、上揭犯罪事實，業據被告蔡忠誠於警詢、偵訊及本院審理中
    坦承不諱，復有被告自承係其持有之霰彈3 顆、冷凍之山羌
    屠體1 條、捕獸鋏1 具扣案可證；而上開子彈經送請內政部
    警政署刑事警察局鑑驗，認均係口徑12GAUGE 制式霰彈，採
    樣1 顆試射，可擊發，認均具有殺傷力乙節，有該局98年11
    月2 日刑鑑字第0980143278號鑑驗書1 份暨所附照片在卷足
    稽，而山羌係屬保育類野生動物，此有保育類野生動物名錄
    1 份在卷可憑，而農委會迄今尚無野生動物保育法第18條第
    1 項第1 款族群量逾越環境容許量之相關公告，是山羌既為
    保育類野生動物，且其族群量目前尚未逾越環境容許量，即
    不得非法獵捕之。而查扣之屠體經送驗，抽取DNA 檢驗，與
    山羌樣本之核酸序列相似度為100%，確為山羌無誤，有農委
    會特有生物鑑識中心之鑑識函（見偵卷第16頁）可證，此外
    復有照片6 張（見警卷第35至37頁）等附卷可稽，足徵被告
    前開自白與事實相符，堪予採憑。本件事證明確，被告犯行
    堪予認定。
二、查具殺傷力之子彈係槍砲彈藥刀械管制條例第4 條第1 項第
    2 款所管制之彈藥，依同條例第5 條規定，非經中央主管機
    關許可，不得製造、販賣、運輸、轉讓、出租、出借、持有
    、寄藏或陳列。又保育類野生動物應予保育，不得騷擾、虐
    待、獵捕、宰殺或為其他利用，但族群量逾越環境容許量者
    ，不在此限，野生動物保育法第18條第1 項定有明文；獵捕
    野生動物不得使用陷阱、獸鋏或特殊獵捕工具，同法第19條
    第1 項第6 款亦定有明文，被告未經中央主管機關許可，設
    置捕獸鋏，而使用該禁止之方式獵捕未逾環境容許量之保育
    類野生動物山羌，係違反野生動物保育法第18條第1 項第1
    款及同法第19條第1 項第6 款之規定。是核被告所為，係犯
    槍砲彈藥刀械管制條例第12條第4 項之未經許可持有子彈罪
    ，及野生動物保育法第41條第1 項第1 款、第3 款之罪。被
    告未經許可持有子彈，其持有之繼續，為行為之繼續，亦即
    一經持有該子彈，罪已成立，至其持有行為終了時，均論以
    繼續犯之1 罪。被告以1 行為同時持有具殺傷力之口徑12GA
    UGE 制式霰彈3 顆，係侵害同一法益，應論以一罪。被告之
    獵捕行為僅有1 個，雖兼具上開2 款情形，仍只成立1 罪，
    不能認係法規競合或犯罪競合，並無刑法第55條之適用。被
    告所犯上開2 罪，犯意各別，行為互殊，應予分論併罰。又
    野生動物保育法第41條第1 項第2 款係規定，違反同法第18
    條第1 項第2 款之規定，未經中央主管機關許可，獵捕保育
    類野生動物者，為其成立要件，亦即行為人係基於學術研究
    或教育目的，而未經中央主管機關許可，獵捕保育類野生動
    物，方可成立。如非基於上述之目的而有擅自獵捕保育類野
    生動物之行為者，則屬是否構成同法第41條第1 項第1 款之
    罪之問題（最高法院86年度臺上字第3821號判決意旨參照）
    。本件被告設置捕獸鋏獵捕山羌，係為供己食用，並未據被
    告陳述有何學術研究或教育之目的，顯非該款規定之基於學
    術研究或教育目的而獵捕保育類野生動物，是揆諸上開說明
    ，自不得論以野生動物保育法第41條第1 項第2 款之罪，公
    訴意旨認應論以同法第41條第1 項第2 款之罪，尚有誤會。
三、爰審酌被告未經許可持有子彈之犯罪動機、情節，尚查無其
    他犯罪目的，亦未曾持以從事不法，惡性尚非重大，然對於
    社會治安及人身安全造成潛在之危害，且非法獵捕保育類野
    生動物，對自然生態環境產生危害，行為實有非當，惟其具
    山地原住民身分，有戶籍謄本可證，狩獵本為其傳統習慣，
    並衡其所捕獲山羌數量1 隻，危害情節尚非至鉅，兼衡犯後
    均坦承犯行，應有悔意，其智識程度、犯罪之動機、手段等
    一切情狀，分別量處如主文第1 項所示之刑及諭知有期徒刑
    易科罰金、罰金易服勞役之折算標準，並定應執行刑暨諭知
    有期徒刑易科罰金、罰金易服勞役之折算標準。又被告未曾
    受有期徒刑以上刑之宣告，有臺灣高等法院被告前案紀錄表
    在卷可參，其因一時失慮，致罹刑典，經此警、偵程序及刑
    之宣告後，應知警惕而無再犯之虞，且檢察官亦表示如符合
    緩刑規定時同意給予緩刑（本院卷第49頁），本院認其所宣
    告之刑，以暫不執行為適當，爰宣告緩刑3 年，以啟自新。
    又斟酌被告犯罪之情形，為促使其日後記取教訓以保持善良
    品行及建立正確法律觀念，依刑法第74條第2 項第4 款規定
    ，命被告應向公庫支付新臺幣5 萬元。扣案具殺傷力之制式
    霰彈2 顆，均係違禁物，應依刑法第38條第1 項第1 款之規
    定，宣告沒收之；另扣案之山羌屠體1 條為保育類野生動物
    產製品（野生動物保育法第3 條第6 款規定參照），捕獸鋏
    1 具為被告所有供本件犯罪所用，均應依野生動物保育法第
    52條第1 項後段，併予宣告沒收之。至於扣案且經採樣試射
    後認為具殺傷力之制式霰彈1 顆，因鑑驗試射擊發，已喪失
    效用，所遺留之彈頭及彈殼，不具殺傷力，非違禁物，爰不
    予宣告沒收，併此敘明。
、無罪部分
一、公訴意旨另略以：蔡忠誠自97年6 月間起，在牡丹鄉○○村
    ○○段山區某工寮，未經許可，以其所有之砂輪機、電焊機
    製造具殺傷力、可發射彈丸之土造長槍2 支（槍枝管制編號
    ：0000000000號、0000000000號）、土造魚槍1 支（槍枝管
    制編號：0000000000號），完成後放在上開住處，因認被告
    就此部分涉有槍砲彈藥刀械管制條例第8 條第1 項未經許可
    製造具殺傷力槍枝、及同法第9 條第1 項之未經許可製造魚
    槍罪嫌等語。
二、按被告之行為不罰者，應諭知無罪之判決，刑事訴訟法第30
    1 條第1 項定有明文。又94年1 月26日修正公布之槍砲彈藥
    刀械管制條例第20條第1 項規定：「原住民未經許可，製造
    、運輸或持有自製之獵槍、魚槍，或漁民未經許可，製造、
    運輸或持有自製之魚槍，供作生活工具之用者，處新臺幣2
    千元以上2 萬元以下罰鍰，本條例有關刑罰之規定，不適用
    之。」，明文規定原住民未經許可，持有自製獵槍、魚槍者
    ，不適用本條例有關刑罰之規定，予以除罪化。
三、檢察官起訴認被告蔡忠誠涉犯前揭製造具殺傷力槍枝、魚槍
    罪嫌，無非係依被告之供述、扣案土造長槍2 支、魚槍1 支
    、砂輪機及電焊機各1 台、內政部警政署刑事警察局槍彈鑑
    定書等資為論據。訊據被告固坦承自97年6 月間某日起6 個
    月內製造上開扣案土造長槍2 支、魚槍1 支，惟堅詞否認有
    何違反槍砲彈藥刀械管制條例第8 條第1 項、第9 條第1 項
    之犯行，辯稱：我是排灣族原住民，製造上開扣案3 支槍枝
    之目的是狩獵使用，打獵係原住民之生活習慣等語。
四、經查：
（一）被告確為排灣族原住民，並具有漁民身分，有其戶籍謄本
      、漁船船員手冊、漁船船員基本安全訓練結業證書各1 份
      在卷可查（見本院卷第8 、22至25頁）。被告所自製之長
      槍2 支、魚槍1 支，經內政部警政署刑事警察局鑑定結果
      ：其中土造長槍2 支（槍枝管制編號：0000000000號、00
      00000000號），均係由具擊發機構之木質槍身及土造金屬
      槍管組合而成，擊發功能正常，均可供擊發口徑零點二七
      吋之建築工業用彈（作為發射動力），用以發射彈丸使用
      ，均具有殺傷力；而送鑑定之魚槍1 支（槍枝管制編號：
      0000000000號），則係土造魚槍，以橡皮彈力為發射動力
      ，可發射扣案之金屬箭，亦認具殺傷力等語，此有該局98
      年11月2 日刑鑑字第0980143278號鑑定書1 份在卷可憑（
      見偵卷第17至19頁）。又上開2 支土造長槍之發射方式，
      係利用擊發裝填於槍管彈室處之口徑0.27吋建築工業用彈
      （作為發射動力），所產生之高壓氣體推送出由槍口處填
      塞之鋼珠或金屬發射物（作為彈頭使用），且無法填裝同
      案送鑑之口徑12GAUGE 制式霰彈使用，亦有該局99年9 月
      14日刑鑑字第0990115388號函、同年10月18日刑鑑字第09
      90139832號函在卷可稽（見本院卷第34、41頁），是此部
      分之事實，堪以認定。
（二）按原住民基於不同之文化傳統，其所追求之價值與其他族
      群迥然不同，其傳統生活之內涵與其他族群有甚大之差異
      。而原住民依先祖所留下之傳統方式製造簡易獵槍上山獵
      捕飛禽走獸，並將所得獵物與族人分享，本屬原住民傳統
      生活方式中極為重要之一部分，此乃眾所皆知之事實。近
      年來，原住民之生活型態雖已因社會之整體發展及族群之
      融合而發生重大之改變，其專以狩獵為生或以狩獵為主要
      生活內容者，雖已極為罕見，惟持有自製簡易獵槍，於農
      閒或工作之餘入山狩獵，仍屬部分原住民難以忘情之生活
      內容。而槍砲彈藥刀械管制條例20條第1 項於90年11月14
      日修正時明定：原住民未經許可，製造、運輸或持有自製
      之獵槍或漁民未經許可，製造、運輸或持有自製之漁槍，
      供作生活工具之用者，處新臺幣2 萬元以下罰鍰，本條例
      有關刑罰之規定，不適用之。即僅處以新臺幣2 萬元以下
      之行政罰，而予以除罪化。依據該條修正立法說明：「刪
      除『減輕或免除其刑』幾字，給予除罪化．．．因為既然
      屬於供作生活上及文化上工具之用，而無據為犯罪工具的
      意圖．．．以落實憲法增修條文及符合本條例多元化主義
      的政策目標與規範意旨」，即基於尊重原住民族傳統文化
      而將刑罰予以除罪化，改以行政秩序罰來處分，而上開條
      文歷經93年6 月2 日、94年1 月26日修正，僅增加魚槍及
      罰金下限之規定，成為：「原住民未經許可，製造、運輸
      或持有自製之獵槍、魚槍，或漁民未經許可，製造、運輸
      或持有自製之魚槍，供作生活工具之用者，處新臺幣2千
      元以上2 萬元以下罰鍰，本條例有關刑罰之規定，不適用
      之」，仍維持除罪化之規定，俾貫徹憲法增修條文第10條
      第11項：「國家肯定多元文化，並積極維護髮展原住民族
      語言及文化」之精神，落實保障原住民原有生活及文化慣
      之立法政策。
（三）又槍砲彈藥刀械管制條例所稱之槍砲，係指該條例第4 條
      第1 項第1 款所指之各式制式槍砲及其他可發射金屬或子
      彈具有殺傷力之各式槍砲（即各式土造槍枝），易言之，
      若非該條例第4 條第1 項第1 款所定之各式制式槍砲及其
      他可發射金屬或子彈具有殺傷力之各式槍砲，即非該條例
      所規範之槍砲，此為當然解釋。據此，同條例第20條第1
      項既明定原住民為供作生活工具之用，製造「自製之獵槍
      」者，不適用本條例有關刑罰之處罰，而予以除罪化，顯
      然同條例第20條所指之「自製之獵槍」亦屬同條例第4 條
      第1 項第1 款所指之槍砲，否則倘認同條例第20條所指之
      「自製之獵槍」非屬同條例第4 條第1 項第1 款所指之槍
      砲，本即無槍砲彈藥刀械管制條例之適用，何有所謂不適
      用本條例有關刑罰之處罰可言，事理至明。再者，同條例
      第20條所指原住民「自製之獵槍」既為「自製」，顯非同
      條例第4 條第1 項第1 款所指之各式「制式」槍砲，亦即
      非制式獵槍，從而即應係指同條例第4 條第1 項第1 款所
      指之其他可發射金屬或子彈具有殺傷力之各式槍砲無疑。
      ，是鑑定後認屬「其他可發射金屬或子彈具有殺傷力之各
      式槍砲」而為原住民族本於其文化傳統，供其於生活中從
      事狩獵、祭典、文化、技藝傳承等活動使用，而簡易自製
      者即屬自製獵槍，始符立法本意。本件被告為排灣族原住
      民，而上開土造長槍2 支經鑑定結果為可發射彈丸使用具
      殺傷力，業經認定如上，而據被告所供，其製造扣案土造
      長槍、魚槍目的與用途係供狩獵打山豬及飛鼠、射魚之用
      （見警卷第8 頁、第15頁背面、本院卷第17頁），則土造
      長槍自屬所謂「自製之獵槍」無訛，且其所述，核與山地
      原住民族捕獵之風俗習慣與社會普遍之認知相符，足認被
      告製造扣案槍枝確係供日常狩獵所用。
（四）至內政部於87年6 月2 日雖曾就原住民自製獵槍之認定一
      事以台（87）內警字第8770116 號函釋表示：自製獵槍指
      原住民傳統習慣專供捕獵維生之生活工具，由申請人自行
      獨力製造或與非以營利為目的之原住民在警察分局核准之
      報備地點協力製造完成，以逐次由槍口裝填黑色火藥於槍
      管內，打擊底火或他法引爆，將填充之射擊物射出，非使
      用具有彈頭、彈殼及火藥之子彈者。而所謂射出物係指供
      自製獵槍引爆槍管內火藥後發射之用，填充於槍管內，遠
      小於槍管內徑之固體物，如玻璃片、彈丸等，且不含具有
      彈頭、彈殼及火藥之子彈等語。本院就扣案系爭土造長槍
      是否屬於「自製之獵槍」亦曾函詢內政部，經該部以99年
      8 月24日內授警字第0990871678號函表示，系爭土造長槍
      2 支非上開解釋之原住民自製獵槍等語（見本院卷第30、
      31頁）。惟查：槍砲彈藥刀械管制條例第20條第1 項規定
      就「自製之獵槍」並未為任何形式上之限制，行政機關本
      不得以命令或他法限制之。同條例第20條第3 項雖規定就
      原住民製造獵槍之許可申請、條件、期限、廢止、檢查及
      其他應遵行事項之管理辦法，由中央主管機關定之，然此
      係指行政許可之範疇，並非授權中央主管機關得對原住民
      製造「自製之獵槍」之槍枝功能為限制管理。況內政部上
      開函釋，僅屬內政部機關內部之函釋，位階尚未達法律授
      權之命令層次，不能以之增加法律對人民權利所無之限制
      。再者，大法官會議釋字第137 號、第216 號解釋均一致
      指出：各機關依其職掌，就有關法規為釋示之行政命令，
      法官於審判案件時，固可予以引用，但仍得依據法律，表
      示適當之不同意見、見解，並不受其拘束，從而依上開所
      述，本院自不受內政部上開87年函釋之拘束，附此敘明。
五、綜上所述，被告製造、持有上開槍枝既係基於其文化傳統所
    形成之生活習慣，而欲從事狩獵山豬、飛鼠及魚類，供己或
    家人食用，上開槍枝即屬「供其生活所用」之工具，自合於
    槍砲彈藥刀械管制條例第20條第1 項之規定，不適用有關刑
    罰處罰之規定，自應諭知被告無罪。
據上論斷，應依刑事訴訟法第299 條第1 項前段、第301 條第1
項，槍砲彈藥刀械管制條例第12條第4 項，野生動物保育法第41
條第1 項第1 款、第3 款、第52條第1 項，刑法第11條前段、第
41條第1 項前段、第42條第3 項前段、第51條第5 款、第38條第
1 項第1 款、第74條第1項第1款、第2項第4款，判決如主文。
本案經檢察官曾士哲到庭執行職務。
中    華    民    國    99    年    11    月    17    日
                  刑事第四庭  審判長法  官  莊鎮遠
                                    法  官  李謀榮
                                    法  官  蔡玉雪
以上正本證明與原本無異。
如不服本判決應於收受判決後10日內向本院提出上訴書狀，並
應敘述具體理由；其未敘述上訴理由者，應於上訴期間屆滿後
20日內向本院補提理由書（均須按他造當事人之人數附繕本）
「切勿逕送上級法院」。
中    華    民    國    99    年    11    月    17    日
                                    書記官  許倬維
附錄論罪科刑法條全文：
槍砲彈藥刀械管制條例第12條
未經許可，製造、販賣或運輸子彈者，處 1 年以上 7 年以下有
期徒刑，併科新台幣 500 萬元以下罰金。
未經許可，轉讓、出租或出借子彈者，處 6 月以上 5 年以下有
期徒刑，併科新台幣 300 萬元以下罰金。
意圖供自己或他人犯罪之用，而犯前二項之罪者，處3 年以上10
年以下有期徒刑，併科新台幣700 萬元以下罰金。
未經許可，持有、寄藏或意圖販賣而陳列子彈者，處5 年以下有
期徒刑，併科新台幣300 萬元以下罰金。
第 1 項至第 3 項之未遂犯罰之。
野生動物保育法第41條第1 項
有下列情形之一，處六月以上五年以下有期徒刑，得併科新臺幣
20萬元以上100 萬元以下罰金：
一、未具第18條第1 項第1 款之條件，獵捕、宰殺保育類野生動
    物者。
二、違反第18條第1 項第2 款規定，未經中央主管機關許可，獵
    捕、宰殺保育類野生動物者。
三、違反第19條第1 項規定，使用禁止之方式，獵捕、宰殺保育
    類野生動物者。

司法院資訊處製作；財團法人民間司法改革基金會備份。
